【裁判字號】    99,訴,308
【裁判日期】    991230
【裁判案由】    偽造文書
【裁判全文】
臺灣桃園地方法院刑事判決               99年度訴字第308號
公  訴  人  臺灣桃園地方法院檢察署檢察官
被      告  高慶堯
            邱淑雲
上二人共同
選任辯護人  廖威淵律師
上列被告因偽造文書案件，經檢察官提起公訴（98年度偵字第86
08號），本院判決如下：
    主  文
高慶堯、邱淑雲均無罪。
    理  由
一、公訴意旨略以：被告高慶堯為明佳建設有限公司負責人，與
    被告邱淑雲竟共同基於偽造印章、印文、行使偽造私文書之
    概括犯意聯絡，由被告邱淑雲介紹被告高慶堯所屬之明佳建
    設有限公司購買桃園縣八德市○○段917 地號土地供建設世
    外桃源社區之用，並為使世外桃源社區有對外聯絡之道路以
    供申請建築執照，於民國93年至94年間，在未經桃園縣八德
    市○○段916 地號土地（下稱916 地號土地）共有人呂理舜
    （已歿）、呂文雄及桃園縣八德市○○段954 地號土地（下
    稱954 地號土地）共有人呂理舜（已歿）、陳義雲同意下，
    偽刻呂理舜、呂文雄、陳義雲之印章後，分別蓋用呂理舜、
    呂文雄、陳義雲之印文於916 地號土地使用權同意書上及呂
    理舜、陳義雲之印文於954 地號土地使用權同意書上，並由
    不知情之建築師事務所員工陳永賢持上開土地使用權同意書
    向桃園縣政府建築管理科申請建築執照，足生損害於呂理舜
    、呂文雄及陳義雲。因認被告高慶堯、邱淑雲共同涉犯刑法
    第216 條、第210 條之行使偽造私文書罪嫌。
二、證據能力方面：
(一)、按被告以外之人於審判中有下列情形之一，其於檢察事務官
    、司法警察官或司法警察調查中所為之陳述，經證明具有可
    信之特別情況，且為證明犯罪事實之存否所必要者，得為證
    據：一死亡者。二身心障礙致記憶喪失或無法陳述者。三滯
    留國外或所在不明而無法傳喚或傳喚不到者。四到庭後無正
    當理由拒絕陳述者，刑事訴訟法第159 條之3 定有明文。立
    法意旨係以被告以外之人發生事實上無從為直接審理之原因
    ，而其於檢察事務官、司法警察（官）調查中所為之陳述，
    係在可信之特別情況下所為，且為證明犯罪事實之存否所必
    要者，為求實體真實發現之訴訟目的，故例外承認該等審判
    外之陳述，亦得為證據。而所謂「具有可信之特別情況」，
    應依被告以外之人為陳述時，是否出於真意、有無違法取供
    之情事等客觀上之環境或條件而為判斷，故應就調查筆錄製
    作之原因、過程及其功能等加以觀察其信用性，據以判斷該
    傳聞證據是否有特別可信之情況而例外具有證據能力。又所
    謂「證明犯罪事實之存否所必要」，係指因無法再從同陳述
    者取得證言，而有利用原陳述之必要性，只要認為該陳述是
    屬於與犯罪事實存否相關之事實，並為證明該事實在實質上
    之必要性即可。經查，告訴人呂理舜於檢察事務官詢問時之
    供述對本案被告高慶堯、邱淑雲而言雖屬傳聞證據，然告訴
    人呂理舜業於98年11月26日過世，此經證人呂仰鍇即呂理舜
    之子於本院審理時證述屬實，已無法於本件審理中改以證人
    身分傳喚到庭具結陳述，並行交互詰問之調查程序，查告訴
    人呂理舜於調查筆錄製作之過程，係就其提出本件偽造文書
    告訴等情加以連續陳述，於陳述做成時，被告高慶堯、邱淑
    雲並未在場，其心理狀態未受外力干擾，顯係出於自由意志
    而為供述，並審酌呂理舜述及提起本件告訴之細節，均係其
    親自經歷，為證明犯罪事實之存否所必要，揆諸上揭規定及
    說明，應認具有證據能力。
(二)、次按被告以外之人於偵查中向檢察官所為之陳述，除顯有不
    可信之情況者外，得為證據，刑事訴訟法第159 條之1 第 2
    項定有明文。偵查中對被告以外之人所為之偵查筆錄，或被
    告以外之人向檢察官所提之書面陳述，性質上均屬傳聞證據
    。惟現階段刑事訴訟法規定檢察官代表國家偵查犯罪、實施
    公訴，依法其有訊問被告、證人及鑑定人之權，證人、鑑定
    人且須具結，而實務運作時，檢察官偵查中向被告以外之人
    所取得之陳述，原則上均能遵守法律規定，不致違法取供，
    其可信度極高。經查證人鄭美玉在檢察官偵查中所為之證述
    ，性質上雖屬傳聞證據，惟係偵查中向檢察官所為，並經具
    結，證人鄭美玉未曾提及檢察官在偵訊時有任何強暴、脅迫
    、詐欺、利誘等以不正方法取供之情，其陳述時之心理狀況
    健全、並無受外力干擾，且證人鄭美玉業於本案審判中到庭
    依人證之調查程序具結作證，並經被告高慶堯、邱淑雲及其
    等辯護人就其陳述行使對質詰問權，觀諸偵訊筆錄之記載形
    式，本院亦查無檢察官在上開偵訊時有任何以不正方法訊問
    ，而有違反陳述者之自由意志等顯有不可信之情況，衡諸上
    開規定，自具有證據能力。
(三)、第按「被告以外之人於審判外之陳述，雖不符刑事訴訟法第
    159 條之1 至第159 條之4 之規定，而經當事人於審判程序
    同意作為證據，法院審酌該言詞陳述或書面陳述作成時之情
    況，認為適當者，亦得為證據。當事人、代理人或辯護人於
    法院調查證據時，知有刑事訴訟法第159 條第1 項不得為證
    據之情形，而未於言詞辯論終結前聲明異議者，視為有前項
    之同意」，刑事訴訟法第159 條之5 亦有明定。查本判決所
    引用以下審判外作成之相關供述證據，公訴人、被告高慶堯
    、邱淑雲及其等辯護人於本院準備程序、審判期日均表示無
    意見而不予爭執，亦未於言詞辯論終結前聲明異議，本院審
    酌上開證據資料製作時之情況，尚無違法取得及證明力明顯
    過低之瑕疵，認以之作為證據應屬適當，而其餘所依憑判斷
    之非供述證據，本院亦查無有何違反法定程序取得之情形，
    且上開各該證據均經本院於審判期日依法進行證據之調查、
    辯論，被告高慶堯、邱淑雲於訴訟上之防禦權，已受保障，
    故上開證據資料均有證據能力。
三、按犯罪事實應依證據認定之，無證據不得認定犯罪事實；不
    能證明被告犯罪者，應諭知無罪之判決，刑事訴訟法第 154
    條第2 項、第301 條第1 項分別定有明文。又事實之認定，
    應憑證據，如未能發現相當證據，或證據不足以證明，自不
    能以推測或擬制之方法，為裁判基礎；且認定不利於被告之
    事實須依積極證據，苟積極證據不足為不利於被告事實之認
    定時，即應為有利於被告之認定；另認定犯罪事實所憑之證
    據，雖不以直接證據為限，間接證據亦包括在內，然而無論
    係直接證據或間接證據，其為訴訟上之證明，須於通常一般
    之人均不致有所懷疑，而得確信其為真實之程度者，始得據
    為有罪之認定，倘其證明尚未達到此一程度，而有合理性之
    懷疑存在，無從使事實審法院得有罪之確信時，即應由法院
    為諭知被告無罪之判決（最高法院40年度台上字第86號、30
    年度台上字第816 號、76年度台上字第4986號判例意旨可資
    參照）。況檢察官就被告犯罪事實，應負舉證責任，並指出
    證明之方法，刑事訴訟法第161 條第1 項亦有明定，是檢察
    官對於起訴之犯罪事實，應負提出證據及說服之實質舉證責
    任，倘其所提出之證據，不足為被告有罪之積極證明，或其
    指出證明之方法，無從說服法院以形成被告有罪之心證，基
    於無罪推定之原則，自應為被告無罪判決之諭知（最高法院
    92年度台上字第128 號判例意旨參照）。
四、又告訴人之告訴，係以使被告受刑事訴追為目的，是其陳述
    是否與事實相符，仍應調查其他證據，以資審認；如被害人
    之陳述，尚有瑕疵，且與事實不相符，則在未究明前，遽採
    為論罪科刑之根據，即難認為適法（最高法院著有52年度台
    上字第1300號判例、61年度台上字第3099號判例意旨參照）
    。再按被害人之為證人，與通常一般第三人之為證人不侔。
    被害人就被害經過所為之陳述，其目的在於使被告受刑事訴
    追處罰，與被告處於絕對相反之立場，其陳述或不免渲染、
    誇大。是被害人縱立於證人地位具結而為指證、陳述，其供
    述證據之證明力仍較與被告無利害關係之一般證人之陳述為
    薄弱。從而，被害人就被害經過之陳述，除須無瑕疵可指，
    且須就其他方面調查又與事實相符，亦即仍應調查其他補強
    證據以擔保其指證、陳述確有相當之真實性，而為通常一般
    人均不致有所懷疑者，始得採為論罪科刑之依據，非謂被害
    人已踐行人證之調查程序，即得恝置其他補強證據不論，逕
    以其指證、陳述作為有罪判決之唯一證據，最高法院業著有
    95年度台上字第6017號判決闡述甚明。
五、本件公訴人認被告高慶堯、邱淑雲涉有前開行使偽造私文書
    罪嫌，無非係以：告訴人陳義雲、呂文雄、呂理舜指訴並未
    授權亦未出借印章予被告二人在916 地號土地使用權同意書
    、954 地號土地使用權同意書上蓋印，及呂仰鎧亦指稱其父
    親呂理舜生前從未同意將其名下之916 、954 地號土地提供
    建商作為道路通行使用，而被告高慶堯、邱淑雲卻在916 地
    號土地使用權同意書上偽造陳義雲、呂文雄、呂理舜之印文
    ，在954 地號土地使用權同意書上偽造陳義雲、呂理舜之印
    文，並以上開各同意書向桃園縣政府申請建造執照行使使用
    ，以及證人陳永賢、鄭美玉之證述，暨桃園縣八德市○○段
    917 地號、916 地號、954 地號土地登記謄本與異動索引、
    916 地號土地使用權同意書、954 地號土地使用權同意書、
    不動產賣賣契約書等證據資料，為其論斷之依據。
六、訊據被告高慶堯、邱淑雲二人均堅決否認有何行使偽造私文
    書之犯行，被告高慶堯辯稱：當時透過邱淑雲介紹，向陳義
    雲等所有權人購買桃園縣八德市○○段917 地號土地（下稱
    917 地號土地）時，買賣契約第8 條第2 項及附圖已約定榮
    興段916 、954 、767 地號等農地須提供予其開路使用，故
    917 地號土地實係與916 、954 、767 地號土地之道路用地
    一同購買，賣方即陳義雲自須提供農路土地同意書以變更為
    交通用地，陳義雲於簽約時已在土地使用權同意書上用印，
    詎其竟偽稱未同意蓋印，顯屬誣指，至於呂文雄、呂理舜之
    同意書是邱淑雲負責處理，就處理過程並不知情等語；被告
    邱淑雲則辯稱：其將916 地號、954 地號土地使用權同意書
    交給建築師時，上面有蓋章之部分均是經所有權人同意蓋印
    ，如所有權人不同意提供土地供道路使用，即未用印，並無
    偽造印文或盜蓋印章情事，簽立土地買賣契約書之同時就請
    地主在土地使用權同意書蓋印，此由916 地號土地使用權同
    意書上所蓋陳義雲之印文與917 、916 地號土地買賣契約書
    上所蓋之陳義雲印文完全相同即明，而呂文雄之印文則係由
    呂理會邀集同房宗親後，偕同至桃園市○○路75號用印，同
    意無償提供土地興建道路，作為呂氏公厝對外通行之用，另
    其代為調解呂理舜與呂榮治之金錢糾紛，使呂理舜獲得新臺
    幣（下同）150 萬元，故呂理舜亦在916 、954 地號土地使
    用權同意書用印等語。經查：
(一)、被告高慶堯為明佳建設有限公司之實際負責人，其於93年底
    經由被告邱淑雲引介，代理其兄長高肇濃、高慶隆向呂芳豐
    等人購得917 地號土地部分持分後，為興建房地出售，乃於
    94年7 月間，附具申請書、不動產買賣契約書、917 地號地
    籍圖騰本、917 地號土地登記謄本、916 地號土地登記謄本
    、954 地號土地登記謄本、767 地號土地登記謄本及916 地
    號土地使用權同意書、954 地號土地使用權同意書、767 地
    號土地使用權同意書、950 地號土地使用權同意書等文件，
    委託廖仁巍建築師向桃園縣政府申請917 地號建造執照，其
    中916 地號土地使用權同意書上蓋有土地所有權人陳義雲、
    呂文雄、呂理舜之印文各2 枚，另954 地號土地使用權同意
    書上亦蓋有土地所有權人陳義雲、呂理舜之印文各2 枚，嗣
    經桃園縣政府核發（95）桃縣工建執照字第會德00392 號府
    工建字第0950058735號建照執照等情，為被告高慶堯、邱淑
    雲所是認，並有上開各該文件附卷可稽（見桃園縣政府專字
    編號2325號八德市○○段917 地號執照乙案卷），此部分事
    實，堪以認定。
(二)、關於916 、954 地號土地使用權同意書上蓋有陳義雲之印文
    部分：
(1)、被告高慶堯辯稱其透過邱淑雲介紹，向陳義雲等所有權人購
    買917 地號土地時，已約定同段916 、954 、767 地號等農
    地須提供予其開路使用，故賣方即陳義雲自須提供農路土地
    同意書以變更為交通用地一節，業據被告高慶堯提出雙方於
    94年1 月29日簽定之不動產買賣契約書1 份，依該契約第 1
    條、第2 條約定所示，買賣標的土地坐落桃園縣八德市○○
    段917 地號，面積4232.12 平方公尺，土地持分10800 分之
    240 ，計28.44 坪，土地價款每坪5 萬元，總價 1,422,507
    元，該契約第8 條第2 項、第3 項並約明：「乙方（即陳義
    雲、陳穗華、陳燕廳）同時提供農路土地同意書變更為交通
    用地，供公眾通行使用，若本約失效，上項同意書也一併自
    動作廢」、「甲方（即高肇濃）同意分割約計40坪土地予呂
    氏公厝（詳後附圖所示），並另提撥公厝新建基金150 萬元
    正」，第11條第1 項另約定：「本約之附件及圖示為本約一
    部份」，並在該不動產買賣契約內所附地籍圖之950 地號土
    地右下角處標記「公厝保留地Ａ1 ，132.28平方公尺，40.0
    2 坪」，且載明：「954 地號使用＝159.85平方公尺＝48.3
    5 坪。916 地號使用＝732.95平方公尺＝221.72坪…」，有
    該不動產買賣契約書1 份在卷可按（見97年度他字第4233號
    卷第293 至300 頁），並經證人鄭美玉於檢查事務官詢問時
    證稱：曾擔任陳義雲等3 人與高連發、高肇濃間買賣八德市
    ○○段土地持分之代書，高肇濃購買917 地號土地是為了蓋
    房子，契約書第8 條要求賣方無償提供土地做道路用地，當
    時有將契約條款逐條解釋給買賣雙方瞭解，買賣雙方都同意
    ，土地使用權同意書是邱淑雲和高慶堯帶來的，簽約後當場
    請共有人蓋章等語屬實（見97年度他字第4233號卷第206 至
    207 頁）；於檢察官訊問時仍結證稱：917 地號這塊土地是
    特定農業區的甲種建築用地，因為不是直接面臨馬路，旁邊
    的農地必須分割做為道路用地，我提供的契約書後面有附圖
    ，合約上言明須提供道路用地，否則買賣契約就失效，當時
    是大家都同意的，我們在簽917 地號賣賣契約時，只要他有
    附圖上道路經過的地號土地，就會請他簽同意書，我記得是
    申請建照的土地同意書等語明確（見98年度偵字第8608號卷
    第110 頁）；於本院審理時復結證稱：有參與陳義雲於94年
    1 月29日出賣916 、917 地號土地此事，因為我是代書，高
    慶堯委託我處理這件事，現場我拿出事先擬好的買賣契約書
    ，逐條念給陳義雲聽，契約有提到陳義雲賣地時要提供農地
    當作道路使用，而且契約後面有附圖，因為作了這樣的約定
    ，才有在土地使用權同意書上用印的問題，我另外請陳義雲
    補他小孩的委託書，並打電話向陳義雲小孩確認要賣土地，
    雙方對買賣契約內容都已談好沒有問題後，才請陳義雲簽名
    蓋章，我有親見看到邱淑雲經過陳義雲同意後，拿陳義雲的
    章蓋在土地使用權同意書上，使用陳義雲本人的章一定都有
    經過他本人同意，簽約當天，陳義雲就將他的印鑑章收回等
    情甚詳（見本院卷第56至58頁）。佐以告訴人陳義雲於本院
    準備程序中亦陳稱：916 地號土地使用同意書蓋用之「陳義
    雲」印章及954 地號土地使用同意書蓋用之「陳義雲」印章
    ，均為其所有之印章等語明確（見99年度審訴字第30號卷第
    65頁背面），復與告訴人陳義雲提出之印鑑證明相符，有卷
    附臺灣省臺中市東區戶政事務所核發之陳義雲於93年2 月12
    日登記使用之印鑑證明1 紙可參（見99年度審訴字第30號卷
    第69頁）。綜據上證觀之，告訴人陳義雲確將其持有917 地
    號土地之共有部分出賣予被告高慶堯代理之高肇濃，其為契
    約當事人之一方，就契約條款之約定內容自難諉為不知，而
    上開不動產買賣契約書第8 條第2 項既已約明陳義雲等出賣
    人須同時提供農路土地同意書變更為交通用地，供公眾通行
    使用，且契約附圖復清楚標示出916 、954 地號土地供作道
    路需使用之面積，於簽約當場，代書鄭美玉猶將契約條款逐
    條解釋意義，經買賣雙方瞭解後同意為之，足認 916 、954
    地號土地使用權同意書上蓋用之陳義雲印文，係經告訴人陳
    義雲同意後始用印。告訴人陳義雲指稱未聽過要興建呂氏公
    厝之事、未同意在916 、954 地號土地使用權同意書上用印
    云云，是否可信，顯有重大疑慮。
(2)、況告訴人陳義雲於94年1 月29日，亦將其持有916 地號土地
    之共有部分出賣予被告代理之高連發，依該契約第1 條、第
    2 條約定所示，買賣標的土地坐落桃園縣八德市○○段 916
    地號，面積3661.84 平方公尺，土地持分33397 分之504 ，
    計16.71 坪，土地價款每坪8 千元，總價133,728 元，該契
    約第8 條第1 項、第2 項並約明：「本件買賣標的物係特定
    農業區農牧用地，甲方（即高連發）係無償提供作公眾使用
    之道路用地，日後不收費、不作圍籬、不作他用（但美化工
    程護欄除外），並出具土地同意使用切結書。」、「本件土
    地標的買賣與榮興段917 地號建地買賣契約相互關連，上項
    不動產（榮興段917 地號）買賣乙方人數眾多，若甲方（即
    高連發）未於94年2 月20日前與所有出賣人簽訂完成，則本
    約自動解除，乙方（即陳義雲等人）應於契約解除3 日內無
    條件無息返還已收價金予甲方，但甲方願意繼續履行則本約
    自動生效。」，並在該不動產買賣契約內所附地籍圖950 地
    號土地右下角處再次標記「公厝保留地Ａ1 ，132.28平方公
    尺，40.02 坪」，且載明：「954 地號使用＝159.85平方公
    尺＝48.35 坪。916 地號使用＝732.95平方公尺＝221.72坪
    …」，亦有該不動產買賣契約書1 份在卷可按（見97年度他
    字第4233號卷第194 至199 頁），顯見告訴人陳義雲明知出
    售916 地號土地之目的係與917 地號土地之買賣相關，俾供
    買方做為道路用地，供公眾通行使用甚明，參以告訴人陳義
    雲於本院審理時亦自承有收到高慶堯買受916 地號土地之價
    金，不爭執916 地號等情（見本院卷第55頁），是告訴人陳
    義雲既已將其持有916 地號土地之共有部分出賣，猶指稱未
    同意在916 地號土地使用權同意書上用印，除與上開917 地
    號不動產買賣契約約定內容及證人鄭美玉之證述不符外，亦
    與常情不符。足認被告高慶堯、邱淑雲辯稱陳義雲於簽立91
    7 地號土地賣賣契約時，已同意在916 、954 地號土地使用
    權同意書上用印，尚屬信而有據。
(3)、至於告訴人陳義雲雖指稱其未出售954 地號土地，自不可能
    在954 地號土地使用權同意書上蓋章，將其持有之954 地號
    土地供作道路使用云云，惟經被告邱淑雲表示：陳義雲也想
    要把954 地號賣給我們，但是954 地號有375 租約，無法過
    戶，所以沒有辦法賣等語（見本院卷第55頁背面）後，告訴
    人陳義雲當庭對此並不爭執，參以954 地號之土地登記謄本
    其他登記事項上確記載「有三七五租約」等字樣，有卷附八
    德市○○段954 地號土地登記謄本可憑（見97年度他字第42
    33號卷第120 頁），是被告邱淑雲所辯上情，亦與常情無違
    ，既告訴人陳義雲確將其持有917 地號土地之共有部分出賣
    予被告代理之高肇濃，而上開不動產買賣契約書第8 條第 2
    項已約明陳義雲等出賣人須同時提供農路土地同意書變更為
    交通用地，供公眾通行使用，且契約附圖復清楚標示出 916
    、954 地號土地供作道路需使用之面積，於簽約當場，代書
    鄭美玉猶將契約條款逐條解釋意義，經買賣雙方瞭解後同意
    為之，業如前述，自難僅憑告訴人陳義雲未出售所持有 954
    地號土地之共有部分，即可率認其未同意在954 地號土地使
    用權同意書上蓋章。
(三)、關於916 地號土地使用權同意書上蓋有呂文雄之印文部分：
    證人呂學淵即呂文雄之弟於本院審理時證稱：我是桃園縣八
    德市○○段916 、954 地號土地的共有人，邱淑雲跟我聯絡
    過幾次，說有個建設公司要蓋房子，希望我們土地提供出來
    供道路使用，他們會提供土地蓋呂氏公厝，因為是要蓋公厝
    ，我們就同意提供我們的土地當作道路使用，邱淑雲交代我
    去通知其他共有人到我開的眼鏡行蓋章，我通知我大哥呂文
    雄、二嫂李淑蘭、及其他兄弟呂文景、呂學良、呂學昌，我
    有跟他們說，建設公司要提供土地蓋公厝，所以他們都有同
    意，之後邱淑雲就跟我說好到我店內蓋章，當天呂理會有在
    現場，呂文雄因為住在嘉義無法到，但他確實有委託我幫他
    蓋章，916 地號土地使用權同意書上的「呂文雄」印文，是
    當天在桃園市○○路75號，我們將呂文雄的章交給邱淑雲蓋
    的，印章如果不是我們店內師傅刻的，就是我弟弟呂學昌刻
    的，蓋完章後，我將我自已及呂學昌、呂文雄的章都收回等
    語明確（見本院卷第151 至152 頁背面），並經證人呂理會
    證稱：94年間曾和邱淑雲一起去桃園縣八德市○○路75號，
    當天除了在眼鏡行買一副眼鏡外，也在916 地號土地使用權
    同意書上蓋章，因為土地後面要蓋公厝，蓋印就是要讓公厝
    有對外聯絡道路的意思等語在卷（見本院卷第85頁至第86頁
    背面）。審酌證人呂學淵係呂文雄之弟，其與被告邱淑雲間
    並無特殊情誼關係，衡情應無可能甘冒偽證罪之風險，故意
    虛捏事實迴護偏袒被告邱淑雲，其證述甚值採信。足認 916
    地號土地使用權同意書上蓋用之「呂文雄」印文，確係經呂
    文雄同意後授權呂學淵處理，呂學淵再將呂文雄之印章交予
    被告邱淑雲蓋印，是被告邱淑雲辯稱呂文雄之印文係由呂理
    會邀集同房宗親後，偕同至桃園市○○路75號用印，同意無
    償提供土地興建道路，作為呂氏公厝對外通行之用等語，以
    及被告高慶堯辯稱呂文雄之同意書是邱淑雲負責處理，就處
    理過程並不知情等語，尚非虛妄。證人呂文雄證稱未授權亦
    未出借印章予被告高慶堯、邱淑雲在916 地號土地使用權同
    意書上蓋印，被告高慶堯、邱淑雲卻在916 地號土地使用權
    同意書偽造其印文云云，與證人呂學淵上開證述迥異，實難
    遽信。
(四)、關於916 、954 地號土地使用權同意書上蓋有呂理舜之印文
    部分：
(1)、被告邱淑雲確代為調解呂理舜與呂榮治間之金錢糾紛，且於
    調解糾紛之過程中曾徵詢呂理舜是否提供其名下 916 、954
    地號土地作為呂氏公厝聯外道路通行使用之意願，幾經邱淑
    雲之斡旋，呂理舜因此取得150 萬元款項一節，業據證人呂
    榮治於本院審理時證稱：呂理舜是我四哥，他說我應該要給
    他錢，那是我賣地給建商的錢，我以前已經分給他很多次了
    ，但他硬要，就叫邱淑雲來幫我們協調，邱淑雲幫我們協調
    好幾天，最後協調結果是我給呂理舜150 萬元，我有開 150
    萬元之支票給呂理舜，而邱淑雲在協調過程中有問過呂理舜
    是否同意提供土地給公厝做聯外道路使用，呂理舜問我意思
    如何，我說我們其他兄弟都有同意，邱淑雲接著問呂理舜「
    你兄弟都同意了，你的意見到底如何？」，呂理舜則表示「
    改天再談」，協調期間，邱淑雲看到呂理舜就提起要蓋土地
    使用同意書的事等語（見本院卷第87頁至89頁），核與證人
    呂仰鍇陳稱：幾十年前我們家族曾出售土地給建商蓋房子，
    ，因為建商買入的土地並沒有全部興建房子，我父親和他兄
    弟又將建商未蓋房子的土地買回登記在呂榮治名下，後來我
    父親發現呂榮治復將該土地賣給建商，因此和呂榮治發生糾
    紛，我父親因此有找人協調，最後拿到150 萬元等語（見本
    院卷第82頁背面至第83頁）大致相符，堪認被告邱淑雲所言
    其代為調解呂理舜與呂榮治之金錢糾紛，使呂理舜獲得 150
    萬元等語，應屬實情。是呂理舜既係經由被告邱淑雲之協調
    ，始自呂榮治處取得150 萬元款項，則其感念被告邱淑雲之
    協助，因而同意在916 、954 地號土地使用權同意書用印，
    衡與經驗法則及一般常情無違。被告邱淑雲辯稱其代為調解
    呂理舜與呂榮治之金錢糾紛，使呂理舜獲得150 萬元，故呂
    理舜亦在916 、954 地號土地使用權同意書用印等語，以及
    被告高慶堯辯稱呂理舜之同意書是邱淑雲負責處理，就處理
    過程並不知情等語，尚非全然不可採信。
(2)、至於告訴人呂理舜固於97年11月17日檢察事務官詢問時指稱
    被告高慶堯、邱淑雲未經其同意在916 、954 地號土地使用
    權同意書上偽造其印文，致其名下與他人共有之土地遭變更
    為道路用地，受有損害云云，惟按告訴人之告訴，係以使被
    告受刑事訴追為目的，是其陳述是否與事實相符，仍應調查
    其他證據，以資審認，經查，告訴人呂理舜上開指述並未立
    於證人地位具結而為指證、陳述，其於檢察事務官詢問時所
    為上開陳述是否有渲染、誇大不實之情，抑或係見其宗親呂
    理發因本件土地糾紛，向被告高慶堯叔叔高連發提告後於95
    年1 月2 日獲取20萬元款項，以資和解之情（見94年度偵字
    第17499 號卷第5 至7 頁、第14頁），始提起本件不實告訴
    ，非無疑慮。另證人呂仰鎧固指稱：我父親呂理舜於98年11
    月26日過世，他生前和我一起在臺北萬華區同住，他常常對
    我提起未曾出借印章予被告高慶堯、邱淑雲，被告二人卻盜
    刻他的印章，在916 、954 地號土地使用權同意書上偽造「
    呂理舜」印文，使我們土地遭變更為道路用地，我父親有去
    法務機構申訴土地被盜用云云（見本院卷第81頁、第81頁背
    面），然證人呂仰鎧並非本案當事人，於本院審理時自承並
    未參與呂理舜與呂榮治之協調過程（見本院卷第83頁），則
    其所為上開陳述僅是轉述告訴人呂理舜生前提起本件告訴之
    主張，自難憑以佐證告訴人呂理舜所述是否為真。參以證人
    陳永賢證稱：93年間我在廖仁巍建築師事務所擔任專案經理
    ，事務所有受明佳建設有限公司處理坐落桃園縣八德市○○
    段917 地號建築物之興建設計及申請建照工作，當初申請建
    照時有檢附916 地號等土地使用權同意書，後來縣政府審核
    建照圖說時經我仔細翻閱，才發現上面有些土地所有權人沒
    有用印，我才去補刻印章蓋上去等情（見本院卷第252 至25
    3 頁背面），則被告邱淑雲辯稱將916 地號、954 地號土地
    使用權同意書交給建築師時，上面有蓋章之部分均是經所有
    權人同意蓋印，如所有權人不同意提供土地供道路使用，即
    未用印等語，尚非不可採信，揆諸前揭說明，自難僅以告訴
    人呂理舜之指述及證人呂仰鍇轉述呂理舜之主張，逕採為對
    被告高慶堯、邱淑雲不利之認定。
(3)、至於證人陳永賢取得被告邱淑雲交付之916 地號、954 地號
    土地使用權同意書後，於發現尚有若干土地所有權人並未用
    印之際，竟私刻其等印章並在前揭同意書上蓋印之行為，是
    否係經被告高慶堯、邱淑雲授意而為之，被告高慶堯、邱淑
    雲就此部分有無涉及行使偽造私文書罪嫌及其他犯罪行為，
    既未經檢察官偵查起訴，自非本院審判範圍，應由檢察官另
    案偵辦，併予指明。
七、綜上所述，被告高慶堯、邱淑雲前開所辯，應屬可採，公訴
    人所舉之上開論據，均不足以證實被告高慶堯、邱淑雲確有
    行使偽造私文書之犯行，尚不足以使本院形成被告高慶堯、
    邱淑雲涉犯行使偽造私文書罪之確信心證，此外，復查無其
    他積極證據足資證明被告高慶堯、邱淑雲有何公訴人所指之
    上述犯行，咸屬不能證明被告高慶堯、邱淑雲犯罪，揆諸首
    開說明，自應為無罪之諭知。
本案經檢察官張聰耀到庭執行職務。
中    華    民    國    99    年    12    月    30    日
                  刑事第五庭  審判長法  官  潘政宏
                                    法  官  張詠惠
                                    法  官  劉淑玲
以上正本證明與原本無異。
如不服本判決應於收受判決後10日內向本院提出上訴書狀，並應
敘述具體理由。其未敘述上訴理由者，應於上訴期間屆滿後20日
內向本院補提理由書( 均須按他造當事人之人數附繕本) 「切勿
逕送上級法院」。
                                    書記官  許婉茹
中    華    民    國    99    年    12    月    31    日

司法院資訊處製作；財團法人民間司法改革基金會備份。
